【裁判字號】    89,訴,988
【裁判日期】    921107
【裁判案由】    損害賠償
【裁判全文】
臺灣士林地方法院民事判決  八十九年度訴字第九八八號
    原      告  陽明新城大廈管理委員會
    法定代理人  陳鏗泰
    訴訟代理人  彭國能  律師
    複代理人    謝碧鳳  律師
                章修璇  律師
    被      告  甲○○
    訴訟代理人  林淑惠  律師
右當事人間附帶民事訴訟請求損害賠償事件，經本院刑事庭裁定移由本院審理，本院
於民國九十二年十月二十三日言詞辯論終結，判決如左：
    主      文
被告應給付原告新台幣伍拾玖萬玖仟柒佰元，及自民國八十八年四月十八日起至清償
日止，按年息百分之五計算之利息。
原告其餘之訴駁回。
訴訟費用由被告負擔四分之一；餘由原告負擔。
本判決第一項於原告以新台幣貳拾萬元供擔保後，得假執行；被告如於執行標的物拍
定、變賣或物之交付前，以新台幣伍拾玖萬玖仟柒佰元為原告供擔保或將上開金額提
存後，得免為假執行。
原告其餘假執行之聲請駁回。
    事實及理由
一、原告起訴主張：
（一）被告於民國七十七年十二月至八十七年七月間，擔任陽明新城自治會（於八十
      七年十一月十六日，經台北市政府正式核准登記，改名為陽明新城大廈管理委
      員會）總幹事職位，期間或因自治會之內部管理出現問題，相關人員亦未加以
      仔細查核，致被告有可乘之機，被告利用管理大廈住戶繳交管理費、停車費等
      機會，擅將住戶未按期於當月繳交之管理費，遲於次月再行補繳時，均未明列
      於收支帳上，並持續以此方式長期侵占所經手之款項。上開情事，於陽明新城
      自治會舉行第五、六屆會長及新舊任總幹事、會計、財務經費移交時，經查核
      帳目發現鉅額短少，而被告遲遲未為交代，為保障管委會所轄全體住戶之權益
      ，遂由原告新任總幹事姜亞弟，依法向台灣士林地方法院檢察署提出告訴，業
      經臺灣士林地方法院檢察署，依業務侵占罪嫌將被告起訴，並經臺灣高等法院
      刑事庭判決有期徒刑八月確定。
（二）被告所涉侵占管理費之數額，因被告帳目移交不清，且蓄意隱瞞掌握於其手中
      之相關帳卌，致原告不易進行完整之蒐證。然就原告巳蒐集取得之證據確能證
      明被告所侵占之款項數額，如下：
      １、依章程規定，被告每月均需按時公布帳目資料，經蒐集取得於七十七年九
          月至七十八年八月間之公告資料逐一核對數額後，發現短少金額達新台幣
          （下同）四十二萬一千一百二十五元。
      ２、七十八年九月至七十九年九月期間，核對發現短少金額達四十一萬六千四
          百二十五元。
      ３、七十九年十月至七十九年十二月期間，核對被告親自登記之日記帳與被告
          所公佈之收支帳目後，可發現短少款項達七萬六千零五十元。
      ４、八十年六月至八十年八月、同年十二月期間，核對發現短少二萬六千二百
          五十元。
      ５、八十一年及八十二年二年期間，核對發現八十一年短少三十五萬八千五百
          五十元，八十二年短少二十六萬四千二百五十元。
      ６、八十五年七月一日至八十七年六月三十日期間，依被告自行統計結果短少
          管理費（含車位費）之金額合計九十九萬七千三百三十二元，其妻劉東麗
          並協助製表。總計達二百五十五萬九千九百八十二元。
（三）依張得文會計師雖製作完成鑑定報告，然就陽明新城管委會帳務作業過程，文
      件資料所表彰之意義，單依被告片面之辯解，作為計算短缺金額之依據，尤其
      張得文會計師依循被告所抗辯，以繳費收據作計算依據之主張，反無視卷證資
      料中已有由被告所親自開具之管理費收支明細表、收支帳、欠繳管理費名冊等
      文件，並非全無查核憑證之事實，以無法鑑定為由，大量減少短缺金額之計算
      ，另對於被告所公布之欠繳名冊，亦未參酌管理委員會實際之作業模式，即自
      八十年起被告單獨製作欠繳名冊，此欠繳名冊其上記載之方式，係採逐月累計
      之方式紀錄，斷不能僅依被告之主張進行計算，否則計算結果又何能令人心服
      ，在本案中，被告對其所經手之財務帳冊，多以已遭丟棄為名，冀圖免責，對
      被告所經手且應加以妥善保管之帳冊竟無端加以丟棄，造成陽明新城大廈管
      理委員會對公款之帳目，迄今仍無法犛清，另被告前於八十七年交接之時，所
      列述尚欠繳之管理費僅有五萬九千二百元，非會計師所言之無法計算，就被告
      自身所計算並已簽名確認之八十五年七月至八十七年六月底，共計有九十九萬
      七千三百三十二元款項短少之移交清冊，原告計算短缺金額之依據，完全係依
      被告前擔任總幹事期間所公布之管理費收支明細表、收支帳、欠繳名冊等文件
      內容所示，此不同於被告所辯應依繳費單據認定短差金額之主張，查被告擔任
      總幹事職務依法本即有保管相關憑證之義務，今何能以單據不齊為由加以卸責
      。陽明新城按月本應固定向全體住戶收取管理費、停車費，此等繳交費用之義
      務，並不應是否實際進住而有差異，且若住戶當月因故未按時繳納，次月即會
      進行催繳，並會將之列於催繳之名單內，實不可能發生長期遲未繳納之情事，
      況每年二月進行停車位分配抽籤時，亦一定會要求將管理費繳齊，如何可能長
      期積欠，而在住戶次月以後繳交時，被告卻未再將之補列入收入欄內，在八十
      七年八月間與告訴人交接帳目時，被告亦僅主張尚有五萬九千二百元之管理費
      欠繳，其餘之管理費均以收齊，足證被告對於各住戶補繳之管理費，於收取後
      確未加以入帳並長期以此手法達其侵占款項之目的。自八十年起被告另單獨製
      作欠繳名冊，此欠繳名冊其上記載之方式，係採逐月累計之方式紀錄，並非僅
      以當月欠繳之方式紀載，此可由被告於欠繳名冊上，除針對當月欠繳之金額加
      以紀錄外，並會對已累積欠繳部分亦加以載明，如八十一年四月份之欠繳名冊
      ，九號八樓住戶徐忠宇除將三月份、四月份欠繳金額列明外，另加註「另欠二
      月份７５０、３００元」之文字等足證，顯見被告確係採逐月累計之方式，紀
      錄住戶欠繳名冊，而住戶在補繳管理費時，亦係將先前之欠費一併繳納，是欠
      繳名冊本身亦可作為住戶已補繳管理費之證明，而非僅係欠繳之紀錄。是本件
      被告所涉侵占管理費，含停車費，至少應達二百五十五萬九千九百八十二元。
      被告意圖為自己不法之所有，侵占屬於陽明新城自治會之管理費收入，顯巳符
      因故意不法侵害他人權利之侵權行為要件。從而，原告依侵權行為之法律關係
      及不當得利規定，請求被告給付二百五十五萬九千九百八十二元。
（三）並聲明：
    １、被告應給付原告二百五十五萬九千九百八十二元及自訴狀繕本送達翌日起至
        清償日止，按年息百分之五計算之利息。
    ２、訴訟費用由被告負擔。
    ３、原告願供擔保，請准宣告假執行。
二、被告則以：被告於七十八年一月以前並未擔任陽明自治會總幹事，而係自七十八
    年三月起始接掌自治會帳務，因此原告主張被告侵占七十八年三月以前之管理費
    即屬無據。又住戶無論預繳、補繳或繳交當月管理費，收受之管理員均會交付收
    據予住戶，再連同所收管理費一併交付被告開支作帳，且被告自任本自治會總幹
    事以來，每月均有製作經費收支統計表，並附收受管理費及開支收據呈請財務委
    員結算無訛後公佈，多年來均無錯，並未侵占。而原告主張被告侵占管理費之依
    據，係以全部二百四十戶均住滿且管理費均可收齊之情形下，計算出被告每月應
    收管理費，扣除公告即實收之管理費及欠繳管理費後之差額即認定係被告所侵占
    ，其計算方式顯不合理，本社區根本從未全部住滿過，則應收管理費即不能確定
    ，且管理費在七十七年至七十八年間之收費標準只有五百二十五元及六百元之別
    ，至八十年三月才有四百二十五元、五百二十五元、伍百元及六百元之分，惟亦
    僅實施六個月，八十年九月起則再改為五百元、五百五十元、七百元及七百五十
    元，因此原告計算每月應收管理費有錯誤，不得作為判決基礎之證據。再者，被
    告因收受住戶管理費均有開收據，支出亦大多有收據報銷，並每月製作收支帳，
    報請財務委員結算查核無誤後公告。而該等帳冊均於每兩年即移交本社區自治會
    保管。被告於八十七年七月辭卸總幹事職務時，亦已依規定將八十六年、八十七
    年之帳冊連同收據移交管委員收受。因此，本件依原告之推算方法並不合理。被
    告認為任本自治會總幹事期間或有作帳計算錯誤，造成自治會之損害，亦應以被
    告公告之收支帳核對收據，以二者之差額計算之，而非以上開不合理之方式推算
    。關於此部分應由原告舉證之，否則原告之訴即應無理由等語抗辯。並聲明：１
    、原告之訴及假執行之聲請均駁回。２、如受不利之判決，願供擔保，請准免予
    假執行。
三、經查，原告主張被告於前開時間，擔任陽明新城之總幹事，負責社區管理費、停
    車費及其他應收費用之收取、彙整及支付等相關財物工作，嗣卸任交接後移交之
    財務狀況經清查有遭被告侵占短少之事實，業經被告於刑事審理時供認在卷，並
    經臺灣高等法院八十九年度上易字第二六三三號刑事判決認定屬實，經本院調取
    該刑事案件全部卷宗核閱無訛，原告之主張應堪信為真正，被告辯稱自七十八年
    三月始接任總幹事，不足採信。按故意或過失，不法侵害他人之權利者，負損害
    賠償責任，民法第一百八十四條第一項前段定有明文。本件原告確係因被告之侵
    占行為而受有損害，已如前述，原告依侵權行為訴請被告賠償，自屬有據。被告
    另抗辯侵權行為損害賠償請求權時效業已消滅，惟查被告於八十七年七月卸任後
    ，原告清查帳目，始知悉被告侵權行為之事實，於八十八年四月九日即提起本訴
    ，其侵權行為損害賠償請求權時效顯並罹於時效，被告所辯不足採信。
四、本件兩造主要爭點在於被告實際侵占款項之時間及確實金額。茲因兩造缺乏完整
    詳實之收支憑證致多有爭議，莫衷一是。惟按當事人主張有利於己之事實者，就
    其事實有舉證之責任，民事訴訟法第二百七十七條定有明文。主張法律關係存在
    之當事人，須就該法律關係發生所須具備之特別要件，負舉證責任，此為舉證責
    任分配原則。而所謂舉證係指就爭訟事實提出足供法院對其所主張者為有利認定
    之證據而言，若所舉證據，不能對其爭訟事實為相當之證明，自無從認定其主張
    為真正。經查：
（一）原告初主張被告侵占之金額為二百四十二萬八千一百五十七元，後改稱二百五
      十五萬九千九百八十二元，其前後計算方法不一，且對被告實際侵占之時間及
      確實金額，無法一一舉證以實其說，嗣經兩造同意，由本院囑託張得文會計師
      就被告擔任總幹事期間經手帳目有無短缺及其金額鑑定，而張得文會計師就全
      案證據資料，依據一般公認審計準則及會計師查核簽證財務報表規則，全面查
      核管理費收入原始憑證認定結果，認為七十八年一月一日至八十四年十二月三
      十一日之查核憑證欠缺，無法進行查核鑑定，八十五年一月至同年六月、八十
      六年七月至同年十二月及八十六年六月三十日除因欠缺查核憑證及憑證不足無
      法鑑定有無短缺外，其餘短缺之時間及金額均如附表所示，合計短缺金額共五
      十九萬九千七百元，有臺灣士林地方法院九十二年四月四日士院儀民正八十九
      訴九八八第一三二四號函一紙及陽明新城大廈管理委員會管理費收入短缺會計
      師鑑定報告書一份在卷可稽。
（二）雖原告對於上開鑑定有因欠缺查核憑證及憑證不足無法鑑定有無短缺之部分，
      有所質疑，然該鑑定報告既係由具備專業知識經驗之會計師，本於公正、誠實
      、客觀立場，依全案證據資料，按照公認之會計、審計準則予以鑑定，而原告
      又無法提出任何實證推翻上開鑑定結果，僅以部分資料推測估算，自不足採，
      至於被告及其妻劉東麗製作之「陽明新城自治會管理費移交情形」，被告及其
      妻劉東麗於刑事案偵查中均辯稱當時係為破財消災，始應姜亞弟之要求，依姜
      亞弟之計算方法製作，內容並非實在等語，且該「陽明新城自治會管理費移交
      情形」僅係依據部分資料粗估，尚難逕信，本件被告侵占之金額自應以會計師
      鑑定結果認定。
五、綜上，原告依據侵權行為之法律關係，訴請被告給付五十九萬九千七百元及自八
    十八年四月十八日（起訴狀繕本送達之翌日）起至清償日止，按年息百分之五計
    算之利息，為有理由，應與准許，逾此範圍之請求，則無理由，應予駁回。
六、兩造陳明願供擔保，請淮宣告假執行及免為假執行，經核原告勝訴部分合於法律
    規定，爰分別酌定相當之擔保金額宣告之；原告其餘假執行之聲請，因訴之駁回
    而失所依據，不予准許。
七、又本院認定本件侵權行為損害賠償請求權並未罹於時效，固未就不當得利返還請
    求權予以審酌。另本案事證已臻明確，兩造其餘主張陳述及所提之證據，核與判
    決結果不生影響，爰不一一審酌，附此敘明。
八、據上論結，本件原告之訴為一部有理由，一部無理由，依民事訴訟法第七十九條
    但書、第三百九十條第二項、第三百九十二條，判決如主文
中      華      民      國    九十二    年      十一      月    七      日
                                    臺灣士林地方法院民事第一庭
                                        法  官  陳靜芬
右為正本係照原本作成。
如對本判決上訴須於判決送達後廿日內向本院提出上訴狀。
中      華      民      國    九十二    年      十一      月    十四    日
                                        書記官  陳秀蘭
  附表：
       ┌──────────┬────────────┐
       │日期                │侵占金額（新臺幣）      │
       ├──────────┼────────────┤
       │八十五年七月        │二萬零三百元            │
       ├──────────┼────────────┤
       │八十五年八月        │二萬九千九百元          │
       ├──────────┼────────────┤
       │八十五年九月        │六萬四千二百元          │
       ├──────────┼────────────┤
       │八十五年十月        │一萬四千四百元          │
       ├──────────┼────────────┤
       │八十五年十一月      │九百元                  │
       ├──────────┼────────────┤
       │八十五年十二月      │四萬九千六百元          │
       ├──────────┼────────────┤
       │八十六年一月        │二萬七千七百元          │
       ├──────────┼────────────┤
       │八十六年二月        │二萬七千二百元          │
       ├──────────┼────────────┤
       │八十六年三月        │六萬五千元              │
       ├──────────┼────────────┤
       │八十六年四月        │一萬二千四百元          │
       ├──────────┼────────────┤
       │八十六年五月        │三萬八千二百元          │
       ├──────────┼────────────┤
       │八十六年六月        │八萬六千五百元          │
       ├──────────┼────────────┤
       │八十七年二月        │九萬五千七百元          │
       ├──────────┼────────────┤
       │八十七年三月        │一萬五千五百元          │
       ├──────────┼────────────┤
       │八十七年四月        │六千七百元              │
       ├──────────┼────────────┤
       │八十七年五月        │四千五百元              │
       ├──────────┼────────────┤
       │八十七年六月        │四萬一千元              │
       ├──────────┼────────────┤
       │總  計              │五十九萬九千七百元      │
       └──────────┴────────────┘


司法院資訊處製作；財團法人民間司法改革基金會備份。
